【裁判字號】    98,交上易,85
【裁判日期】    981105
【裁判案由】    過失致死
【裁判全文】
臺灣高等法院高雄分院刑事判決        98年度交上易字第85號
上  訴  人
即  被  告  甲○○
上列上訴人因過失致死案件，不服臺灣高雄地方法院98年度審交
易字第350 號中華民國98年8 月31日第一審判決（起訴案號：臺
灣高雄地方法院檢察署98年度偵字第8393號），提起上訴，本院
判決如下：
    主  文
上訴駁回。
甲○○緩刑貳年。
    事  實
一、甲○○於民國98年2 月1 日12時35分許，駕駛車牌號碼E2－
    9621號自用小客車，沿高雄市○○區○○路內側快車道由北
    往南方向行駛，行經該路段270 號前之際，原應注意汽車行
    駛時，駕駛人應注意車前狀況並隨時採取必要安全措施等情
    事，復依當時天候晴朗、日間自然光線、市區○○道路乾燥
    無缺陷、無障礙物且視距良好，並無不能注意之情況，猶疏
    未注意，適有林英蘭騎乘車牌號碼YPO-589 號輕型機車未戴
    安全帽且違規駛入上述快車道，甲○○閃煞不及，以致其所
    駕駛自用小客車右側車身不慎撞擊林英蘭所騎機車左側車身
    ，使林英蘭當場人車倒地，因而受有頭部外挫傷、腦挫傷及
    顱內出血等嚴重傷害。嗣甲○○於肇事後仍停留現場，於有
    偵查犯罪權限之機關及公務員發覺其犯罪前，即主動向據報
    前往處理之員警自承係其駕車發生前揭車禍，並接受裁判，
    進而查悉上情。又林英蘭於發生前揭車禍後雖緊急送往高雄
    市立聯合醫院實施急救，經施以右側開顱及血塊清除手術後
    ，仍於同年2 月20日17時25分許終因腦部及中樞衰竭傷重不
    治死亡。
二、案經高雄市政府警察局鼓山分局報告台灣高雄地方法院檢察
    署檢察官偵查起訴。
    理  由
一、訊之上訴人即被告甲○○固坦承於上揭時、地駕駛前開小客
    車撞擊被害人林英蘭所騎乘機車之事實，惟矢口否認有何過
    失致死犯行。辯稱：本案係因被害人違規駛入禁止機車通行
    之內側快車道，伊見狀後閃煞不及才會撞上去；又伊於案發
    當時既行駛在內側快車道，合理信賴別人會遵守交通規則，
    更已注意車前狀況，理應無過失可言云云。經查：
  (一)被告於98年2 月1 日12時35分許，駕駛前開小客車沿高雄市
    鼓山區○○路內側快車道由北往南方向行駛，行經該路段
    270 號前之際，適有被害人騎乘前開機車駛入上述快車道，
    被告閃煞不及，以致其所駕駛前開小客車右側車身不慎撞擊
    前開機車左側車身，使被害人當場人車倒地一節，業有道路
    交通事故調查報告表與案發現場監視錄影畫面翻拍照片各2
    紙、道路交通事故現場圖及被告於案發後所製作交通事故談
    話紀錄表各1 份在卷可稽，復據被告於本院審理中坦認上情
    不諱，足徵其此部分自白核與事實相符，堪予採信。其次，
    被害人因發生前揭車禍以致受有頭部外傷、腦挫傷及顱內出
    血等傷害，遂緊急送往高雄市立聯合醫院實施急救，於同日
    進行右側開顱及血塊清除手術後，乃送往加護病房治療，雖
    於同年2 月12日轉至一般病房治療，惟於同年月19日再因心
    肺衰竭經急救轉至加護病房治療，嗣於同年20日17時25 分
    許，終因腦部及中樞衰竭不治死亡等情，亦有卷附高雄市立
    聯合醫院診斷證明書、該院98年7 月17日高市聯醫病字第
    0980004635號函附被害人病歷資料、台灣高雄地方法院檢察
    署相驗屍體證明書暨檢驗報告書各1 件可證，且為被告所是
    認無訛，故此部分之事實亦堪採認。
  (二)按汽車行駛時，駕駛人應注意車前狀況，並隨時採取必要之
    安全措施，道路交通安全規則第94條第3 項定有明文。又我
    國交通相關法規訂立各種優先通行之標準（例如直行車優先
    於轉彎車、右轉車優先於左轉車及行人穿越道上行人優先於
    車輛、機車不得駛入禁行車道等），立法目的乃係針對日常
    生活中不同種類與行駛方向之車輛及行人均須廣泛、普遍地
    使用道路之情形，期能共同依循上開優先通行標準，俾以達
    到安全且順暢之行車目的。惟除有關路權之各項具體規範外
    ，尚有明定駕駛人必須遵守注意車前狀況或兩車併行距離等
    相關概括規定之必要，且所謂車前狀況亦非僅以駕駛人所遵
    行之車道為限，尚須擴及視線所及之可能範圍，藉此賦予駕
    駛人在享有路權之同時，仍應確實注意周遭突發情事與他人
    行車狀況之義務，促使各類用路人均能妥適採取避免或降低
    交通往來風險之舉措，否則倘如本案雖因被害人騎乘前開機
    車違規駛入快車道，若謂被告逕可不問兩車相距為何或是否
    確實注意他人行車狀況，徒憑其是時享有路權而率行主張卸
    免一切肇事責任，自與上述交通安全規則之法律本意有悖。
    準此，本件雖無從精確計算被告與被害人於案發前兩車相對
    距離為何，然茲就卷附監視錄影翻拍照片2 幀（拍攝時間各
    為案發當日12時36分20秒、同時分21秒）交參以觀，可知被
    害人乃係於行進過程中由外側車道漸次側行駛入內側快車道
    ，並非遽行沿案發路段垂直方向加速駛入，且於被害人前開
    機車完全駛入內側快車道後，被告所駕駛前開小客車相距前
    開機車至少仍有約1 個車身之距離，據此足認被告於撞擊前
    理應注意被害人騎乘前開機車違規駛入快車道之情事，並有
    相當時間採取煞車、減速慢行、閃避或按鳴喇叭示警等各項
    必要安全措施，再衡之案發時地天候晴朗、日間自然光線、
    市區○○道路乾燥無缺陷、無障礙物且視距良好，並無不能
    注意之情事，詎被告原應注意、能注意而疏未注意，進而肇
    致本件交通事故，堪認其確有上述未及注意車前狀況並隨時
    採取必要安全措施之過失甚明，縱令被害人對於事故之發生
    與有過失且為主要肇事因素，仍難就被告該等過失責任置而
    未論。至卷附高雄市政府交通局車輛行車事故鑑定委員會鑑
    定意見未見及此而遽為被告就本件車禍並無肇事因素之結論
    ，容與事實有悖，自不得採為有利於被告之認定。從而被告
    前揭所辯其並無過失云云，要屬臨訟推諉之詞，洵無足採。
  (三)又原審辯護人雖以被告於案發之際並無適當反應時間及反應
    距離等語為其辯護，並提出相關數據資料作為佐證。然本院
    審諸所謂「反應距離」固係以行車速度參酌一般人體平均反
    應時間作為主要計算標準，然除此之外尚須考量駕駛人實際
    察覺危險發生之時間、被害人相對速度、道路狀況及車輛性
    能等諸多因素，要非可一概而論，故是否得徒以辯護人所提
    反應距離數據為憑，容非無疑。況所謂反應時間或反應距離
    乃係在駕駛人確實遵守必要注意義務、惟因事出突然且顯已
    逾越一般人正常反應時間之前提下，方得採為主張免除違反
    注意車前狀況義務之憑據。故本件被告既因具有未及注意車
    前狀況之過失以致反應時間不足，自不得再擅行主張其未有
    適當反應距離之詞以圖卸責，否則即有循環論斷之邏輯謬誤
    。
  (四)次按，汽車駕駛人對於防止危險發生之相關交通法令之規定
    ，業已遵守，並盡相當之注意義務，以防止危險發生，始可
    信賴他人亦能遵守交通規則並盡同等注意義務。若因此而發
    生交通事故，方得以信賴原則為由免除過失責任（最高法院
    96年度台上字第6022號判決採同一見解）。準此，被告雖屢
    以其案發當時係行駛在內側快車道、理應信賴他人會遵守交
    通規則云云置辯。然參諸被告於案發之際已然違反注意車前
    狀況之義務在前，創造並提高了法律所不容許之風險，進而
    肇致本件交通事故，況且案發路段對一般駕駛人而言確屬視
    線開闊、無障礙物且視距良好等情，亦有卷附現場照片10幀
    及前開道路交通事故調查報告表可證。故本件被害人雖係違
    規駛入內側快車道，且依前揭高雄市政府交通局車輛行車事
    故鑑定委員會鑑定意見亦認定被害人此舉當係本案肇事原因
    ，然若被告得以確實遵守善盡注意車前狀況之義務，依理仍
    可適時煞停或採取其他必要安全措施、進而避免發生本件交
    通事故。揆諸前揭說明，縱令被害人對於事故之發生與有過
    失且為主要肇事因素，被告仍難主張信賴原則解免其過失責
    任。
  (五)再者，刑法上之過失，其過失行為與結果間，在客觀上有相
    當因果關係始得成立。所謂相當因果關係，係指依經驗法則
    ，綜合行為當時所存在之一切事實，為客觀之事後審查，認
    為在一般情形下，有此環境、有此行為之同一條件，均可發
    生同一之結果者，則該條件即為發生結果之相當條件，行為
    與結果即有相當之因果關係，最高法院76年台上字第192 號
    著有判例可資參照。是原審辯護人雖另主張被害人於案發前
    乃罹有高血壓及糖尿病，故被告縱有過失，亦僅成立過失傷
    害罪云云。然參諸所謂高血壓或糖尿病乃為時下現代人常見
    之慢性病，縱使罹有此等病症，倘得持續以藥物長期加以控
    制，斷無立即致死之危險。況被害人乃因本件交通事故受有
    頭部外傷、腦挫傷及顱內出血等嚴重傷害，客觀上適足以推
    認其有死亡之高度可能性，且依卷附台灣高雄地方法院檢察
    署檢驗報告書亦明確認定被害人係因車禍受有前述傷害，經
    開顱手術後，仍併發腦部及中樞衰竭而死亡之情無訛。至該
    署相驗屍體證明書中雖記載被害人罹患高血壓、糖尿病之情
    ，惟已詳予註明此與引起被害人死亡之結果並無直接關係，
    實不得據此空言主張被告之過失行為與被害人死亡結果並無
    因果關係云云。故被害人於98年2 月1 日發生交通事故後，
    雖遲至同年月20日17時25分許方始死亡，然其間既無積極事
    證足認被害人死亡乃係由被告駕車肇事以外之其他原因所獨
    立造成，自應採認被告之過失行為與被害人死亡結果二者間
    確有相當因果關係無訛。
  (六)綜前所述，本件事證明確，被告犯行洵堪認定，應依法論科
    。
二、核被告甲○○所為，係犯刑法第276 條第1 項過失致死罪。
    又本件被害人雖有駕車違規駛入快車道之過失，然因前開機
    車並非道路交通安全規則第6 條所稱「慢車」，是被告自無
    由依道路交通管理處罰條例第86條第2 項規定減輕其刑，併
    予敘明。另被告於肇事後仍停留於案發現場，並於有偵查犯
    罪權限之機關及公務員發覺其犯罪前，主動向負責處理之員
    警自承係其駕車發生前揭車禍，進而接受裁判等情，有卷附
    高雄市○○○○○道路交通事故肇事人自首情形紀錄表1 份
    可證，是其此舉當認合於自首要件，爰依刑法第62條前段規
    定減輕其刑。
三、原審因而適用刑法第276 條第1 項、第62條、第41條第1 項
    前段，刑法施行法第1 條之1 。並審酌被告前無犯罪紀錄，
    素行良好，實因一時不慎以致肇生本案，復分別參以其與被
    害人各自就本件事故之過失程度，且犯罪後猶飾詞否認犯行
    、迄今亦未與被害人家屬達成和解（惟於本院審理中已與被
    害人家屬達成和解）等一切情狀，酌情量處有期徒刑3 月，
    ，並諭知易科罰金折算標準（以新台幣1 千元折算1 日），
    以資懲儆。經核原判決認事用法，尚無不合，量刑亦屬允當
    。被告上訴意旨，否認犯罪，指摘原判決不當，即為無理由
    ，應予駁回。
四、查被告未曾受有刑徒刑以上刑之宣告，有台灣高雄地方法院
    檢察署刑案資料查註紀錄表暨台灣高等法院被告全國前案紀
    錄表各一份附卷可稽，此次係屬偶發過失犯，況被告於本院
    審理中已與被害人家屬達成和解，並已支付被害人家屬新台
    幣200 萬元（內含強制責任險150 萬元），有和解書在卷可
    憑；且告訴人亦具狀表示刑事部分不予追究，並請求給予被
    告緩刑機會；被告經此論罪科刑之教訓，當知警惕，應無再
    犯之虞，本院認其所宣告之刑，以暫不執行為適當，爰併宣
    告緩刑2 年。
據上論斷，應依刑事訴訟法第368 條，刑法第74條第1 項第1 款
，判決如主文。
本案經檢察官林敏惠到庭執行職務。
中    華    民    國    98    年    11    月    5     日
                  刑事第一庭    審判長法  官  周賢銳
                                      法  官  施柏宏
                                      法  官  黃仁松
以上正本證明與原本無異。
不得上訴。
中    華    民    國    98    年    11    月    6     日
                                      書記官  林家煜
附錄本件判決論罪科刑法條：
中華民國刑法第276條（過失致死罪）
因過失致人於死者，處2 年以下有期徒刑、拘役或2 千元以下罰
金。
從事業務之人，因業務上之過失犯前項之罪者，處5 年以下有期
徒刑或拘役，得併科3 千元以下罰金。


司法院資訊處製作；財團法人民間司法改革基金會備份。
